---
title: "Atividade_Pratica_2"
author: "Tiago Evangelista Pardo"
date: "`r Sys.Date()`"
output: html_document
---

```{r setup, include=FALSE}
knitr::opts_chunk$set(echo = TRUE)
```

# Bibliotecas
```{r}
library(tidyverse)
library(readxl)
library(stringi)
library(factoextra)
library(ggrepel)
library(skimr)
```

# Importando dados
```{r}
dados <- read_xlsx("produtividade_policial.xlsx")

dados %>% 
  sample_n(10)
```

# 1. Tratando dados

## 1.1. Removendo carcteres especiais
```{r}
dados <- dados %>% 
  rename_with(~ stri_trans_general(.x, "Latin-ASCII") %>% 
                tolower())
```

## 1.2. Removendo coluna "Total"
```{r}
dados <- dados[, -which(names(dados) == 'total')]

```

## 1.3. Pivotando tabela - meses para linhas
```{r}
dados1 <- dados %>%
          pivot_longer(
            cols = -c(ocorrencia, regiao),
            names_to = 'mes',
            values_to = 'casos'
  )
```

## 1.4. Pivotando tabela - ocorrencias para colunas 
```{r}
dados1 <- dados1 %>% 
          pivot_wider(names_from = 'ocorrencia',
                      values_from = 'casos')

```

## 1.5. Retirando a coluna 'mes'
```{r}
dados1 <- dados1[, -which(names(dados1) == 'mes')]
```

## 1.6. Pivotando coluna de ocorrencias
```{r}
dados2 <- dados1 %>% 
          group_by(regiao) %>% 
          summarise_all(sum)
```

## 1.7.transformando coluna regiao em row_names para utilziar no PCA

```{r}
dados <- dados2 %>% 
  column_to_rownames(var = "regiao")
```

# 2. Obtendo componentes principais

```{r}
set.seed(1)

X <- scale(dados, center = TRUE, scale = TRUE)
pca <- prcomp(X)
pca$rotation <- -pca$rotation
pca$x <- -pca$x
Phi <- pca$rotation
Z <- pca$x
fviz_eig(pca, addlabels = TRUE)
```


# 3. Obtendo contribuições das preditoras para a primeira componente e nomeando-a

## 3.1. Tabela dos valores das cargas das componentes principais
```{r}
Phi %>% 
  round(2)
```

```{r}
biplot(pca, scale = 0, cex = 0.75,xlab = "PC1", ylab = "PC2")


```



# Resposta 2:
são necessárias duas variáveis
 